【裁判字號】    97,上訴,2387
【裁判日期】    970708
【裁判案由】    殺人
【裁判全文】
臺灣高等法院刑事判決                97年度上訴字第2387號
上  訴  人  臺灣臺北地方法院檢察署檢察官
被      告  甲○○
                    （
指定辯護人  本院公設辯護人王永炫
上列上訴人因被告殺人案件，不服臺灣臺北地方法院97年度重訴
字第26號，中華民國97年4 月29日第一審判決（起訴案號：臺灣
臺北地方法院檢察署97年度偵字第468 號），提起上訴，本院判
決如下：
    主  文
原判決撤銷。
甲○○殺人，處有期徒刑拾伍年。扣案之水果刀壹支沒收。
    事  實
一、甲○○有殺人未遂、侵占、公共危險等犯罪紀錄，素行本不
    佳。甲○○因女友林燕麗日漸與其疏遠而避不見面，遂於民
    國（下同）96年12月14日晚間某時許，至林燕麗位於臺北縣
    新店市○○路58巷2 號3 樓居處附近等待林燕麗返家未果，
    旋於同日晚間21時許，至友人吳育芬位於臺北縣新店市○○
    街20巷15號4 樓住處，向吳育芬詢問林燕麗之去處，吳育芬
    遂於同日晚間21時7 分許，以其所有之0000000000號行動電
    話撥打林燕麗所有之0000000000號行動電話確認林燕麗已返
    家後，甲○○竟持所有刀刃長17公分、最寬為3 公分之尖型
    不銹鋼水果刀要求吳育芬再以還錢為由，立即邀約林燕麗外
    出見面，吳育芬復於同日晚間21時59分許，再度致電予林燕
    麗表示要立即見面還錢，惟經林燕麗表示時間太晚而拒絕。
    林燕麗於與吳育芬上開通話過程中，發覺吳育芬語氣有異，
    遂於同日晚間22時7 分許，以上開0000000000號行動電話改
    撥打吳育芬所有之0000000000號行動電話，於接通交談期間
    ，林燕麗詢及甲○○是否在場等語，吳育芬即回答一聲「嗯
    」，甲○○見狀隨即搶下吳育芬手中之行動電話，其明知其
    所攜帶之上開水果刀，刀鋒尖銳，若持之砍刺人體頸部之要
    害部位，將導致死亡之結果，竟基於殺人之犯意，以上開水
    果刀猛刺及切割吳育芬之頸部，而吳育芬亦徒手抵抗拉扯，
    造成吳育芬眼臉區左下方1 公分處，受有開口約3 ×1 公分
    、深1.6 公分橫向之銳器傷口、上開傷口下方1.5 公分處受
    有3 ×1. 2公分開口、深2.5 公分，損傷及顏面肌、左頜下
    區受有8 ×4 公分、深達3.5 公分之橫向銳器傷，並傷及頸
    部喉頭有切割氣管組織造成氣管橫向切痕，氣管呈完全斷裂
    面之略呈橫向之銳器傷口（為致命傷）、左頜下區頸部間受
    有橫向開口4. 5×4.5 公分、開口約3 ×2.5 公分，深達4
    至5 公分，已傷及頸部氣管部分呈切段狀，另有向上之穿刺
    傷，深達7 公分（為致命傷）、左頸部受有小穿刺傷開口為
    3 ×1 公分、深為2 公分（非致命傷），尾端有拖拉痕、頸
    部偏右受有長型上、下方向之切割傷痕，並有穿刺10至14×
    4 至2 公分、深達4 至8 公分，致皮膚局部瓣狀皮膚凸出。
    並傷及氣管、頸部血管、肌肉（為致命傷）等至少3 處致命
    切割穿刺傷，及雙手食指、中指、無名指均有橫向切割痕、
    右手食指外側另有2 道淺切割痕分別為1 及1.2 公分長、左
    手食指遠端有切割痕達脫落狀、左手魚際內側有3 ×0.5 公
    分切割痕等抵抗傷口，終因出血性休克當場死亡。期間林燕
    麗因恐吳育芬慘遭不測，遂於同日晚間22時25分許報警處理
    ，而甲○○亦於案發後逃離現場，雖於同日晚間22時27分許
    ，在臺北縣新店市○○路○ 段60之1 號便利商店前以公用電
    話向警申報殺人之犯行，但無接受裁判之意，隨即竄逃至臺
    北縣中和市烘爐地土地廟、基隆及臺中等地。嗣於97年1 月
    3 日晚間18時10分許，在臺中市○區○○路171 號前為警捕
    獲，並扣得其所有供行兇殺人所用之水果刀1 支。
二、案經臺北市政府警察局新店分局報請臺灣臺北地方法院檢察
    署檢察官偵查起訴。
    理  由
壹、程序方面：
    按被告以外之人於審判外之陳述，雖不符刑事訴訟法第159
    條之1 至第159 條之4 之規定，而經當事人於審判程序同意
    作為證據，法院審酌該言詞陳述或書面陳述作成時之情況，
    認為適當者，亦得為證據；當事人、代理人或辯護人於法院
    調查證據時，知有刑事訴訟法第159 條第1 項不得為證據之
    情形，而未於言詞辯論終結前聲明異議者，視為有前項之同
    意，刑事訴訟法第159 條之1 、第159 條之5 第1 項、第2
    項分別定有明文。經查，本判決下列所引用之被告以外之人
    於審判外之陳述或非供述證據，檢察官、被告及辯護人於本
    院言詞辯論終結前均未聲明異議，本院審酌上開證據資料製
    作時較無人情施壓或干擾，亦無不當取供，及證明力明顯過
    低之瑕疵，認以之作為證據應屬適當，故揆諸前開規定，認
    前揭證據資料有證據能力，合先敘明。
貳、實體方面：
一、訊據被告甲○○固坦承有於前揭時地持刀架住被害人吳育芬
    之頸部，終因失手導致被害人死亡之事實不諱，惟否認有殺
    人之犯意，辯稱：伊於案發時係將刀子架在被害人之脖子上
    ，嗣因林燕麗打電話詢問被害人伊是否在旁邊，伊情急之下
    就刺向被害人，伊不知為何會刺被害人10幾刀，實非故意殺
    人云云。惟查：上揭犯罪事實，業據被告於原審審理時坦承
    不諱，核與證人林燕麗於警詢及偵查中證述之情節大致相符
    （見偵查卷第21頁至第23頁、第195 頁至第197 頁），復有
    臺北縣政府警察局新店分局所製之死者吳育芬死亡現場勘查
    報告所附之刑案現場測繪圖（見偵查卷第119 頁至第120 頁
    ）、死者傷勢分佈圖（見偵查卷第121 頁）、證物清單（見
    偵查卷第122 頁第124 頁）、內政部警政署刑事警察局鑑驗
    書（見偵查卷第125 頁至第127 頁）、現場勘查照片（見偵
    查卷第128 頁至第181 頁）、臺北縣政府警察局勤務指揮中
    心受理各類案件紀錄單（見偵查卷第52頁）、被告在位於臺
    北縣新店市○○路○ 段60之1 號便利商店購買電話卡之相片
    4 張（見偵查卷第62頁至第63頁）、兇刀相片及被告陪同員
    警取刀過程之相片12張（見偵查卷第64頁至第69頁）、電話
    號碼0000000000號、0000000000號、0000000000號之行動電
    話於96年12月14日之雙向通聯紀錄各1 份（見偵查卷第182
    頁至第187 頁）等件在卷可稽。又被害人吳育芬確係遭人持
    上開水果刀猛刺及切割其頸部死亡一節，亦經臺灣臺北地方
    法院檢察署檢察官於96年12月15日會同法醫師相驗屬實，製
    有勘（相）驗筆錄（見臺灣臺北地方法院檢察署96年度相字
    第802 號，下稱相驗卷第33頁至第35頁）、臺灣臺北地方法
    院檢察署法醫檢驗報告書（見相驗卷第36頁至第42頁）及現
    場相片附卷為憑（見相驗卷第27頁至第32頁）。再經法醫解
    剖勘驗被害人吳育芬之屍體後，認其所受傷勢情形為：眼臉
    區左下方1 公分處，受有開口約3 ×1 公分、深1.6 公分橫
    向之銳器傷口、上開傷口下方1.5 公分處受有3 ×1.2 公分
    開口、深2.5 公分之橫向銳器傷口，損傷及顏面肌、左頜下
    區受有8 ×4 公分、深達3.5 公分並傷及頸部喉頭有切割氣
    管組織造成氣管橫向切痕，氣管呈完全斷裂面之略呈橫向之
    銳器傷口、左頜下區頸部間受有橫向開口4.5 ×4.5 公分、
    開口約3 ×2.5 公分，深達4 至5 公分，已傷及頸部氣管部
    分呈切段狀。另有向上之穿刺傷，深達7 公分、左頸部受有
    小穿刺傷開口為3 ×1 公分、深為2 公分，尾端有拖拉痕、
    頸部偏右受有長型上、下方向之切割傷痕，並有穿刺10至14
    ×4 至2 公分、深達4 至8 公分，致皮膚局部瓣狀皮膚突出
    。並傷及氣管、頸部血管、肌肉等至少頸部3 次致命切割穿
    刺傷及雙手食指、中指、無名指均有橫向切割痕、右手食指
    外側另有2 道淺切割痕分別為1 及1.2 公分長、左手食指遠
    端有切割痕達脫落狀、左手魚際內側有3 ×0.5 公分切割痕
    等抵抗傷口，是吳育芬至少遭受頭部6 次穿刺、切割傷，另
    在雙手有至少兩次以上之抵抗痕，造成至少頸部3 處致命穿
    刺切割傷及雙手多處手指、魚際切割傷併有指頭斷裂痕，最
    後造成氣管切斷、頸部血管破損致出血性休克死亡，死亡方
    式為「他殺」等情，有法務部法醫研究所97年2 月12日法醫
    理字第0960005798號函所檢附之法醫研究所（96）醫剖字第
    0961102012號解剖報告書1 件附卷可考（見相驗卷第101 頁
    至第109 頁）。又被告持以殺害被害人吳育芬之水果刀為不
    銹鋼製，刀鋒尖銳，刀刃長17公分、最寬為3 公分，此觀卷
    附之照片（見偵查卷第64頁）及上揭法醫研究所解剖報告書
    自明，若以之作為兇器使用，客觀上顯足以對人之生命構成
    威脅，則持該水果刀能殺人不能謂無預見，且人之頸部屬人
    身要害，內有重要血管、氣管，以該尖銳之水果刀往上開要
    害頸部刺入，必會傷及血管或氣管，致大量出血，無法呼吸
    致死亡，此為眾所週知之事，被告竟於前揭之時地執上開水
    果刀往被害人吳育芬之頸部猛刺多刀，最深處深達7 公分，
    且切斷吳育芬之頸部氣管及血管，導致被害人吳育芬大量出
    血休克而發生死亡之結果，被害人吳育芬之死亡與被告之殺
    人行為間顯有相當因果關係甚明，益見被告下手力道之猛烈
    及殺人犯意之堅定。是被告嗣後更異前詞，改辯稱並無殺人
    之犯意云云，洵不足採。此外，復有被告所有供行兇所用之
    水果刀1 支扣案可資佐證。綜上所述，本件事證明確，被告
    殺人之犯行堪以認定，應予依法論科。
二、核被告所為，係犯刑法第271 條第1 項之殺人罪。
三、原審認被告罪證明確，予以論罪科刑，固非無見。惟按刑事
    審判之量刑，在於實現刑罰權分配之正義；故法院對有罪之
    被告科刑，應符合罪刑相當原則，使罰當其罪，以契合人民
    法律感情。此所以刑法第57條明定科刑時應審酌一切情狀，
    尤應注意該條所列各款事項，以為科刑輕重之標準（最高法
    院88年度台上字第6248號、88年度第6185號判決亦同此意旨
    ）。經查：原審於量刑時，僅審酌被告之犯罪動機係為透過
    被害人吳育芬邀約林女友燕麗外出見面未果，即以上開水果
    刀刺殺無辜之被害人吳育芬，對於社會治安造成之危害甚大
    ，惟被告於為殺人行為後，即曾在臺北縣新店市○○路○ 段
    60 之1號便利商店前以公用電話向警申告殺人之事實，雖不
    符合自首之要件，但可見被告良心應未完全泯滅，且被告於
    法院審理時亦坦承犯行，應已知悔悟，及其智識程度僅為國
    小肄業等一切情狀，量處被告有期徒刑14年云云，惟未考慮
    被告有多次前科紀錄，素行本不佳，且於犯罪後，未曾向被
    害人家屬道歉表示歉意，且無賠償彌補被害人家屬之精神上
    損失等情狀，量刑稍嫌輕縱，檢察官依循告訴人之請求提起
    本件上訴，認原審量刑過輕，尚非全無理由（至檢察官請求
    量處被告無期徒刑部分，並不為本院所採納，詳如下述），
    原判決既有前揭可議之處，自應由本院將原判決予以撤銷改
    判。爰審酌被告有殺人未遂、侵占、公共危險等犯罪前科紀
    錄，素行本不佳，經論罪科刑執行完畢後（尚不構成累犯）
    ，竟不知警惕，又再犯本件之罪，顯見並無悔過之心，其為
    解決與女友林燕麗間之情感糾紛，本欲透過被害人吳育芬邀
    約林燕麗外出見面，竟僅因被害人吳育芬於與林燕麗通話過
    程中告知當時被告在旁一事，即持上開水果刀刺殺無辜之被
    害人吳育芬，造成被害人吳育芬慘死刀下，手段極其殘忍，
    嚴重影響社會治安，且於犯罪後未曾向被害人家屬表示歉意
    ，或賠償其等損失，另於本院審理時仍辯稱並無殺人之故意
    云云，犯罪後之態度不佳，惟念及被告於為殺人行為後，旋
    於同日晚間22時27分許，在臺北縣新店市○○路○ 段60之1
    號便利商店前以公用電話向警申告殺人之事實，已如前述，
    雖不符合自首之要件，但可見被告良心應未完全泯滅，本院
    基於對生命價值、生命權及人道之基本尊重，依「刑罰之輕
    重應與罪責之輕重成比例」之衡平法理，認被告前揭所為尚
    未達應與社會永久隔絕之程度，檢察官請求量處被告無期徒
    刑，尚嫌過重，改量處被告如主文第2 項所示之刑，以示懲
    儆。至扣案之水果刀1 支，為被告所有，供其為本件殺人犯
    行所用之物，業據被告於警詢時供承在卷，爰依刑法第38條
    第1 項第2 款之規定，併予宣告沒收之。
據上論斷，應依刑事訴訟法第369 條第1 項前段、第364 條、第
299 條第1 項前段，刑法第271 條第1 項、第38條第1 項第2 款
，判決如主文。
本案經檢察官呂文忠到庭執行職務。
中    華    民    國    97    年    7     月    8     日
                  刑事第三庭審判長法  官  蔡秀雄
                                  法  官  許文章
                                  法  官  謝靜恒
以上正本證明與原本無異。
如不服本判決，應於收受送達後十日內向本院提出上訴書狀，其
未敘述上訴之理由者並得於提起上訴後十日內向本院補提理由書
（均須按他造當事人之人數附繕本）。
                                  書記官  陳珮茹
中    華    民    國    97    年    7     月    8     日
附錄：本案論罪科刑法條全文
中華民國刑法第271條第1項
殺人者，處死刑、無期徒刑或 10 年以上有期徒刑。


司法院資訊處製作；財團法人民間司法改革基金會備份。
